【裁判字號】    99,易,2447
【裁判日期】    990817
【裁判案由】    偽造文書
【裁判全文】
臺灣臺中地方法院刑事判決              99年度易字第2447號
聲  請  人  臺灣臺中地方法院檢察署檢察官
被      告  甲○○
上列被告因偽造文書案件，經檢察官聲請簡易判決處刑（98年度
偵字第23090號），本院認為不適宜以簡易判決處刑，改依通常
程序審理，判決如下：
    主    文
甲○○無罪。
    理    由
一、聲請簡易判決處刑意旨略以：被告甲○○為陳智全（已歿）
    同母異父之胞弟，其明知自己並未投資露茶莊國際開發有限
    公司（下稱露茶莊公司），並非露茶莊公司之股東，亦未實
    際經營該公司，該公司之股東及實際經營負責人為陳智全，
    詎其竟與陳智全共同基於使公務員登載不實之犯意聯絡，先
    由被告在有限公司設立登記表代表公司負責人印章欄上及露
    茶莊公司章程全體股東簽名蓋章欄上蓋其印章，並在露茶莊
    公司股東同意書股東欄上簽名，隨後由陳智全於民國94年10
    月28日，持上開內容不實之文件，向經濟部中部辦公室身辦
    露茶莊公司設立登記，致使主管公司登記之公務人員，將上
    開不實之事項登記於主管公司登記之公文書上，足生損害於
    主管機關對於公司登記之正確性，案經被告自首偵辦；因認
    被告涉犯刑法第214條之使公務員登載不實罪嫌云云。
二、按犯罪事實應依證據認定之，無證據不得認定犯罪事實；不
    能證明被告犯罪者，應諭知無罪之判決，刑事訴訟法第154
    條第2項、第301條第1項分別定有明文。又在訴訟上用以證
    明事實之證據，須於通常一般之人均不致於有所懷疑，而得
    確信其為真實之程度者，始得據以為有罪之認定；倘其證明
    尚未達到此一程度，而有合理之懷疑存在，致使無從為有罪
    之確信時，即應為無罪之判決（最高法院76年台上字第4986
    號著有判例）。
三、聲請簡易判決意旨認被告涉有使公務員登載不實之罪嫌，無
    非係以：被告對於上揭犯罪事實坦承不諱，復有公司及分公
    司基本資料查詢、戶籍謄本、臺灣臺中地方法院檢察署相驗
    屍體證明書、經濟部中部辦公室98年10月13日經中三字第
    09834854950號函、有限公司設立登記表、露茶莊公司章程
    、露茶莊公司股東同意書、經濟部98年2月10日經授中字第
    09831695580號函在卷可證，又露茶莊公司所在地為臺中市
    ○區○○路132號，有露茶莊有限公司設立登記表在卷足憑
    ，而陳智全係於97年10月28日16時55分許，經發現在臺中市
    ○區○○路132號（即露茶莊公司所在地）倉庫內，燒碳，
    致一氧化碳中毒窒息死亡，有臺灣臺中地方法院檢察署相驗
    屍體證明書附卷可稽，且露茶莊公司於陳智全自殺身亡後，
    隨即於98年2月9日申請解散登記，並經經濟部准予登記，有
    經濟部98年2月10日經授中字第09831695580號函在卷可考，
    足徵被告之自白與事實相符，其並非露茶莊公司之股東，亦
    非該公司之實際經營負責人等，資為論據。
四、訊據被告對於前揭事實，固然坦認屬實，惟查：
（一）按明知為不實之事項，而使公務員登載於職務上所掌之公
      文書，足以生損害於公眾或他人者，處3年以下有期徒刑
      、拘役或500元以下罰金，刑法第214條固有明文，惟所謂
      「明知為不實事項」，係指登載之內容失真出於明知之意
      （參照最高法院44年台上字第387號判例意旨），易言之
      ，本條之設立目的，係在保護公文書之真實性，是其內容
      倘未失真，僅以伴隨其他違法或脫法目的，而使公務員據
      以登載，客觀上來說，其內容並未反於真實，對公文書之
      真實性亦不生妨礙，是除別有處罰規定可資相律，要難以
      其背後另有違法或脫法目的，即率以本罪相繩。
（二）次以，觀諸公司登記制度之本旨，該管公務員依被告之本
      意而為公司設立登記事項中「負責人」部分之登載，則其
      所登載內容，並無反於真實之可言。申言之，公司登記制
      度不過是為公開揭露公司設立之事實及其組織，俾使交易
      相對人得以認識孰為真正有代表公司或代理權限之人，以
      期維護交易市場之安全，亦即公司之所以必須登記，乃因
      法律已擬制方式賦予公司法人格，其究非自然人，行為方
      式明顯不同，為使交易相對人得以正確認識有權以公司名
      義與其互為法律行為之人，以及對於公司財力有所認識，
      乃藉助登記制度予以公示。
（三）又公司登記之本旨，既在追求相關資訊之揭露，而非意在
      公司內部實際營運之管控，則所登記之內容，自以「可使
      利害關係人或其潛在債權人得以知悉公司之表面情形」即
      足，此在「負責人登記」所表彰者，即其日後相關民事責
      任之承擔或追索對象，至其究否實際主導或干預公司營運
      ，即非所問。縱令登記負責人全無參與公司營運之真意，
      然其既已同意掛名擔任登記負責人，並已就此辦妥公司設
      立登記，復據以公示完畢，則無論被告同意掛名之舉，是
      否伴隨其他不法或脫法之目的，其因「負責人登記」所表
      彰之事項，即無不實之可言。嗣相對人倘本此信賴，認被
      告乃法律上有權代表公司之人，並選擇與被告對外所代表
      之公司從事交易，此等交易當然具備法律效力，被告不能
      以其並未參與營運或無參與營運之真意為由，就公司因法
      律行為所衍生之民事責任藉此免責。
（四）再者，依據經濟部82年3月22日商202767號函釋意旨：「
      按公司登記係採準則主義，凡登記事項符合法令之規定與
      程式，即應准為登記。」可知，主管機關固得審查公司設
      立是否符合法律規定之各項準則，倘公司設立之申請，並
      未違反法律準則，主管機關亦僅有准其登記一途。而有關
      公司設立登記在「有限公司」部分，僅須出具董事願任同
      意書正本，及股東、董事之身分證明文件即足，究其原因
      ，乃因實際與公司交易之相對人對於公司負責人之所期，
      並非該人有無實際掌控公司之內部經營運作，僅是為確保
      日後若有遭到公司不法侵權之行為時，能有與公司負連帶
      損害賠償責任之對象而已。
（五）本案被告於94年10月24日填具露茶莊公司股東同意書，表
      明願意擔任露茶莊公司之股東兼董事，並於94年10月24日
      填具股東同意書，嗣經濟部中部辦公室於94年10月28日受
      理露茶莊公司設立登記等情，業據被告坦認屬實，並有經
      濟部94年10月28日函、露茶莊公司設立登記表、露茶莊公
      司章程、露茶莊公司股東同意書各1份在卷為憑，則被告
      同意擔任露茶莊公司股東兼董事之情，應堪認定。而經濟
      部中部辦公室於94年10月28日受理露茶莊公司之設立登記
      後，在職務上所掌之各類公文書據以登載被告「甲○○」
      為「露茶莊國際開發有限公司」負責人，既然係以被告自
      行填載、內容真實之股東同意書為據，而被告亦同意擔任
      露茶莊公司之股東兼董事，可見被告主觀上確有掛名露茶
      莊公司負責人之意，換言之，經濟部中部辦公室依露茶莊
      公司之申請，將被告登記為負責人，即無任何「不實」或
      「失真」之情，縱然被告並未實際參與露茶莊之經營運作
      ，依公司法之相關規定，被告仍應擔負相當之法律責任，
      相對人將來以被告係登記負責人為由對之行使民事求償權
      ，亦屬於法有據。
（六）綜上所述，公司負責人登記制度，既非著重在參與營運之
      控管作為，被告倘有掛名出任露茶莊公司負責人之意，進
      而使該管公務員據以登載於其職務上所載之公文書，則其
      內容客觀上即無悖於真實之可言。從而，被告同意擔任露
      茶莊公司名義負責人，該管公務員並據以登載於職務上所
      掌公文書之行為，固有可議，要與刑法第214條之犯罪構
      成要件不相符合，其前揭犯罪應屬不能證明，揆諸前揭規
      定及判例要旨，自應為無罪之諭知。
據上論斷，應依刑事訴訟法第452條、第301條第1項，判決如主
文。
中    華    民    國    99    年    8     月    17    日
                  刑事第十六庭  法  官  巫淑芳
以上正本證明與原本無異。
如不服本判決應於收受判決後10日內向本院提出上訴書狀，並應
敘述具體理由；其未敘述上訴理由者，應於上訴期間屆滿後20日
內向本院補提理由書（均須按他造當事人之人數附繕本）「切勿
逕送上級法院」。
                                書記官  巫偉凱
中    華    民    國    99    年    8     月    17    日

司法院資訊處製作；財團法人民間司法改革基金會備份。
